【裁判字號】    96,訴,2338
【裁判日期】    971231
【裁判案由】    分割共有物
【裁判全文】
臺灣臺中地方法院民事判決  96年度訴字第2338號
原      告      丙○○
訴訟代理人      陳世川律師
複代理人        甲○○
被      告      癸○○
                辛○○
                丁○○
                己○○
                庚○○
上二人共同
訴訟代理人      乙○○
被告兼共同
訴訟代理人      寅○○
被     告       卯○○
上當事人間分割共有物事件，本院於民國97年12月23日言詞辯論
終結，判決如下：
    主    文
兩造共有坐落台中縣清水鎮○○段下湳子小段第三七地號土地，
地目田，面積五七二平方公尺，應分割如附圖一所示：編號Ｄ部
分面積三九三平方公尺分歸原告丙○○取得；編號Ｅ部分面積三
六平方公尺分歸被告卯○○取得；編號Ｆ部分面積一四三平方公
尺分歸被告癸○○、辛○○、己○○、庚○○、丁○○、寅○○
按應有部分六分之一比例保持共有取得。
訴訟費用由兩造按如附表所示應有部分比例負擔。
    事實及理由
一、原告主張：
（一）坐落台中縣清水鎮○○段下湳子小段第37地號，地目田，
      面積572平方公尺之土地（下稱系爭土地）原為兩造與訴
      外人戊○○、壬○○、子○○、丑○○所共有，嗣戊○○
      、壬○○、子○○、丑○○將其等應有部分全部移轉登記
      予原告，是系爭土地共有人為兩造，其應有部分如附表所
      示。系爭土地依其使用目的並無不能分割之情形，且兩造
      亦未訂立不分割之特約，惟未能達成分割之協議，爰依民
      法第824條規定請求裁判分割。
（二）本件分割應採附圖二所示之分割方案，依該方案，兩造分
      得之土地不是狹長型，比較容易使用，又系爭土地北方之
      既成道路，如果由原告分得，原告會保留，繼續供作道路
      使用。並同意互不補償。並聲明：(一)兩造共有坐落系爭土
      地，應分割如附圖二所示：編號Ａ部分面積393平方公尺
      分歸原告丙○○取得；編號Ｂ部分面積36平方公尺分歸被
      告卯○○取得；編號Ｃ部分面積143平方公尺分歸被告癸○○、辛○○、己○○、庚○○、丁○○、寅○○按應有
      部分6分之1比例保持共有取得。(二)訴訟費用由被告等負擔
      。
二、被告卯○○則以：同意分割，並互不補償，希望保留其所有
    之房屋。
三、被告癸○○、辛○○、己○○、庚○○、丁○○、寅○○等
    人則以：均稱同意分割，並互不補償。不同意依原告所提出
    之方案分割。如依照原告所提出之方案分割，只有原告1人
    所分得之土地面臨兩邊道路，對其不公平。被告癸○○等主
    張應依附圖一所示分割方法分割，不僅兼顧全體共有人之利
    益，且符合土地使用之公平性及合理性。並答辯聲明：(一)請
    准如附圖一所示之分割方案。(二)訴訟費用由原告負擔。
四、本院判斷：
（一）按共有人得隨時請求分割共有物，但因物之使用目的不能
      分割或契約定有不可分割之期限者，不在此限；又共有物
      之分割，依共有人協議之方法行之，分割之方法不能協議
      者，法院得依任何共有人之聲請，以原物分配於各共有人
      ，民法第823條第1項、第824條1項及第2項第1款分別定有
      明文。兩造共有之系爭土地，地目田，屬台中縣清水鎮台
      中港特定區都市計畫土地，使用分區為農業區，並非農業
      發展條例第3條第11款所稱之耕地，有台中縣清水鎮都市
      計劃土地使用分區證明書附於本院96年度沙補字第423號
      卷內可憑。又系爭土地原為兩造與戊○○、壬○○、子○○、丑○○所共有，嗣戊○○、壬○○、子○○、丑○○
      將其等應有部分全部移轉登記予原告，是系爭土地共有人
      為兩造，其應有部分如附表所示，有土地登記謄本附卷可
      憑，依其使用目的並非不能分割，而兩造間並無不分割之
      協議，亦無分管之約定，及兩造間不能達成分割之協議，
      復為兩造所不爭執，是依上開法條規定，原告請求分割系
      爭土地，洵屬有據，應予准許。
（二）復按請求共有物之分割，應由法院依民法第824條命為適
      當之分配，不受當事人主張之拘束。又分割共有物，以消
      滅共有關係為目的。法院裁判分割共有土地時，除因該土
      地內部分土地之使用目的不能分割（如為道路），或部分
      共有人仍願維持共有關係，應就該部分土地不予分割，或
      准該部分共有人成立新共有關係外，應將土地分配於各共
      有人單獨所有，最高法院69年台上字第1831號判例可資參
      照。另分割共有物時，法院應參酌當事人之聲明、共有物
      之性質、坐落位置、地形、經濟效用、各共有人應有部分
      之比例及全體共有人之利益等公平決之。經查，兩造共有
      之系爭土地如附圖三所示編號4部分之土地有被告卯○○
      及訴外人蔡慶三、蔡瑞乾之房屋，編號2為道路，編號3為
      水溝，其餘為農田（即編號1），北邊440地號土地係道路
      、南邊441地號土地為4米道路，有本院之勘驗筆錄附卷可
      憑；復有台中縣清水地政事務所97年2月18日土地複丈成
      果圖及現況圖在卷可稽。是本院審酌：被告卯○○希望保
      留其所有房屋，然因其現有房屋實際面積超過其應有部分
      ，本院依其主張保留部分，及被告癸○○、辛○○、己○○、庚○○、丁○○、寅○○均表示願意保持共有，認依
      附圖一所示之分割方案，原告與被告癸○○、辛○○、己○○、庚○○、丁○○、寅○○等共有人所分得之土地，
      地形尚稱完整，且南、北邊均能與道路有適宜之聯絡而能
      發揮土地之效能。至於原告所提出之分割方案，被告癸○○、辛○○、己○○、庚○○、丁○○、寅○○等所分得
      之部分除呈三角形，土地較不易利用外，且僅一邊面臨道
      路，在兩造均同意互不補償之情況下，本院因而認應採如
      附圖一所示之分割方案較為妥適，爰判決分割方案如主文
      第1項所示。
五、本件分割共有物，兩造間有不同意分割之意見，惟依當時之
    情況，係屬於防禦自己權利所必要之行為，故命兩造各按應
    有比例負擔一部分訴訟費用，較為公允。
六、本件事證已臻明確，兩造其餘陳述與舉證，認於判決結果不
    生影響，無予逐一論述之必要，附此敘明。
七、訴訟費用負擔之依據：民事訴訟法第80條之1、第85條第1項
    但書。
中    華    民    國    97    年    12    月    31    日
                  民事第三庭    法  官  謝慧敏
附表：
┌──┬────┬─────────┐
│編號│共有人  │   應有部分       │
├──┼────┼─────────┤
│  1 │丙○○  │   192分之132     │
├──┼────┼─────────┤
│  2 │卯○○  │   16分之1        │
├──┼────┼─────────┤
│  3 │癸○○  │公同共有4分之1    │
├──┼────┼─────────┤
│    │辛○○  │公同共有4分之1    │
├──┼────┼─────────┤
│    │己○○  │公同共有4分之1    │
├──┼────┼─────────┤
│    │庚○○  │公同共有4分之1    │
├──┼────┼─────────┤
│    │丁○○  │公同共有4分之1    │
├──┼────┼─────────┤
│    │寅○○  │公同共有4分之1    │
└──┴────┴─────────┘
正本係照原本作成。
如對本判決上訴，須於判決送達後20日內向本院提出上訴狀。
中    華    民    國    97    年    12    月    31    日
                                書記官  王志


司法院資訊處製作；財團法人民間司法改革基金會備份。
